【裁判字號】    89,上訴,2391
【裁判日期】    890512
【裁判案由】    偽造有價證券等
【裁判全文】
臺灣高等法院刑事判決                         八十九年度上訴字第二三九一號
    上  訴  人  台灣桃園地方法院檢察署檢察官
    上  訴  人
    即  被  告  甲○○
    選任辯護人  廖德澆
右上訴人，因被告偽造有價證券等案件，不服臺灣桃園地方法院八十八年度訴字第七
三八號，中華民國八十九年五月十二日第一審判決（起訴案號：臺灣桃園地方法院檢
察署八十七年度偵字第一二五八七號）提起上訴，本院判決如左：
    主      文
原判決撤銷。
甲○○無罪。
    理      由
一、公訴意旨略以：被告甲○○因交付予丙○○之發票人為丁○○，付款人為中國國
    際商業銀行桃園分行，面額新台幣（下同）一百五十萬元，發票日八十五年十一
    月一日支票一紙，屆期經丙○○提示付款，該支票竟遭退票，甲○○為清償其向
    丙○○所借之一百五十萬元借款及因為清償借款所簽發前開中國國際商業銀行桃
    園分行遭退票所為之換票，竟於八十五年十一月一日，未經委託其借款之戊○○○之同意，以用戊○○○事先所置於其處，交由其保管之印鑑及由不詳姓名年
    籍之人偽簽戊○○○之姓名於空白本票上，足以生損害於戊○○○，而偽造到期
    日為八十六年五月一日，面額為一百五十萬元之本票一紙，並由其於該本票後背
    書，再持交予丙○○。嗣經丙○○向戊○○○催討該本票債務時，經戊○○○之
    夫鍾福光告知戊○○○並未簽發或同意或授權何人簽發前開一百五十萬元之本票
    ，丙○○始知上情，因認被告涉犯刑法第二百零一條第一項、第二項之偽造及行
    使有價證券罪嫌、第二百十七條之偽造署押及盜用印章罪嫌云云。
二、按犯罪事實應依證據認定之，無證據不得推定其犯罪事實，又不能證明被告犯罪
    者，應諭知無罪之判決，刑事訴訟法第一百五十四條及第三百零一條第一項分別
    定有明文。次按刑事訴訟法上所謂認定事實之證據，係指足以認定被告確有犯罪
    行為之積極證據而言，該項證據自須適合於被告犯罪事實之認定，始得採為斷罪
    資料；如未發現相當證據，或證據不足以證明，自不能以推測或擬制之方法，以
    為裁判之基礎（參照最高法院二十九年上字第三一０五號判例、四十年台上字第
    八六號判例）。又告訴人之告訴，係以使被告受有刑事追訴為目的，其指訴是否
    與事實相符，仍應調查其他證據，以資審認，必被害人所述被害情形，無瑕疵可
    擊，且就其他方面調查，又與事實相符，始足據為有罪判決之基礎。告訴之指訴
    ，係以使被告判罪處刑為目的，故多作不利被告之陳述，自不得以其指訴為被告
    犯罪之唯一證據（最高法院五十二年台上字第一一三００號判例、八十一年台上
    字第三五三九號判決、八十四年台上字第五三六八號判決參照）。查本件公訴人
    據以認定被告甲○○涉有右開罪嫌，無非係依告訴人丙○○之指訴，證人戊○○○到庭證稱：系爭本票並非其所簽發或同意或授權何人簽發等語，且告訴人丙○○與戊○○○並不認識，告訴人自無拿出系爭以戊○○○名義簽發之本票交予被
    告背書等情為其論據。訊據上訴人即被告甲○○矢口否認有右揭公訴人指訴之犯
    行，並辯稱：伊並無簽發系爭本票，戊○○○向伊借一百萬元，伊轉向丙○○借
    一百萬元，但丙○○在戊○○○之夫鍾福光所有不動產設定抵押權後並未撥款，
    後來丙○○說他找到戊○○○，並拿系爭本票要伊背書才要將所借的一百萬元撥
    出來，伊被迫在該本票上背書，但丙○○亦未撥款，而伊並無向丙○○借一百五
    十萬元，又有何必要偽造系爭面額一百五十萬元之本票云云。查原審法院將右揭
    本票上之「戊○○○」印文與戊○○○提供之印鑑證明送請內政部警政署刑事警
    察局鑑定結果認印文不相符，此有該局八十八年十一月四日刑鑑字第一一三四０
    三號鑑驗通知書附卷可稽，可知系爭本票上之戊○○○印文並非戊○○○交付予
    被告保管之印鑑章所蓋，而查戊○○○係向被告貸借一百萬元，此據被告及證人
    戊○○○一致供明在卷，是戊○○○於八十五年二月一日簽發到期日八十五年八
    月一日，面額一百萬元之本票乙紙交予被告，並提供戊○○○及其夫鍾福光所有
    右揭不動產設定抵押權以擔保，則戊○○○自無另簽發系爭面額一百五十萬元本
    票之可言。而證人戊○○○於本院調查時供證伊並未授權甲○○簽發本票，該面
    額一百五十萬元之本票並非伊所簽發云云，足證系爭面額一百五十萬元之本票係
    屬偽造無訛。而就系爭本票之來源，告訴人丙○○於本院調查、審理時迭次供稱
    係因甲○○持由丁○○所簽發之八十五年十一月一日期，面額一百五十萬元之支
    票向伊借錢，該張支票退票後，甲○○拿這張戊○○○為發票人之本票換回該張
    支票云云，惟此為被告所否認，並以前揭情詞置辯，是就系爭本票究係由何人所
    提出，被告及告訴人各執一詞，而就上揭告訴人所指稱由丁○○所簽發面額一百
    五十萬元之支票，訊據證人丁○○於本院調查時到庭證稱：伊有時會向甲○○借
    錢，但不多，大部分都是向丙○○借錢，八十五年十一月初（即十一月一日）伊
    所簽發中國商銀之支票，面額一百五十萬元，持向丙○○借錢時，丙○○有要求
    伊請甲○○背書，後來該支票退票，伊取得丙○○之同意，另簽發八十五年五月
    一日期同額之支票及六張利息票（付款人是上海商業銀行中壢分行），這張支票
    甲○○沒有背書云云（見本院八十九年九月一日訊問筆錄）。而訊據告訴人丙○○於本院調查時供稱丁○○抽回八十五年十一月初的支票時，伊有收到丁○○簽
    發之六張利息票云云（見本院同上訊問筆錄）。茲查此八十五年十一月一日期，
    面額一百五十萬元，由丁○○所簽發之支票若係由被告持以向告訴人調現，何以
    該支票退票後換票之際，竟由丁○○簽付利息票，且既由丁○○名義簽發支票以
    供支付利息，當無不能以丁○○名義簽發本金部分之支票，何有另行交付系爭偽
    造之本票之理，況查一百五十萬元，金額非小，丁○○若確未向告訴人貸借該款
    項，應無竟同意承擔該鉅額債務之理，而依被告辯護人所提出自八十二年底至八
    十五年底間，由丁○○所簽發而由告訴人兌領之支票明細表上所載，先後達三十
    九張，訊據告訴人於本院調查時亦供稱有兌領過丁○○之支票云云，另被告之辯
    護人並提出其中二張由告訴人丙○○簽發而由丁○○兌領之支票影本二紙，其金
    額即計達五百萬元，有該支票影本二紙在卷可參（參見上證八），足證丁○○與
    告訴人間確有金錢之往來，證人丁○○上揭所證其所簽發八十五年十一月一日期
    ，面額一百五十萬元之支票係其持向丙○○調借款項等語，應屬事實，而堪採信
    ，告訴人指稱該紙支票係由被告持以向其調現云云，顯非事實，則其指述該紙支
    票退票後，被告另持系爭偽造之本票換回該張支票等語，自非可採。且查被告既
    已持有戊○○○之印鑑章，則系爭本票若為被告所偽造，其儘可逕行使用該印鑑
    章，又何須另行迂迴偽造戊○○○印章而偽造戊○○○之印文。另查系爭本票若
    係由被告所偽造而交付告訴人，被告是否不懼其偽造之犯行日後有遭揭穿之虞，
    而猶於該本票上背書後再行交付，實非無疑，證人丁○○於本院調查時證稱：有
    一段時間甲○○因肝病住院，有一天丙○○打電話給伊，叫伊回公司，伊回公司
    時，甲○○也暫時回公司，而丙○○到公司時就拿一張本票出來給甲○○背書（
    經本院當庭提示系爭偽造之本票，閱後表示就是這一張），並說如果甲○○背書
    ，款項才會撥出來，甲○○背書後，丙○○還要求伊背書，伊拿起來一看，發現
    並不是伊和甲○○之前一起到丙○○家裡交給丙○○的一百萬元本票（同樣是戊○○○所簽發之一百萬元的本票，而由甲○○為向丙○○借錢而交給丙○○的）
    ，伊就說與戊○○○沒有關係，為何要背書，丙○○就把本票搶回去，並說「會
    死，因為那是偽造的」等語（見本院八十九年九月一日訊問筆錄）。而訊據告訴
    人丙○○於本院調查時供稱丁○○抽回八十五年十一月初的支票，伊「收到」這
    張戊○○○的本票及六張丁○○的利息票時，丁○○及甲○○二人都在場云云（
    見同上訊問筆錄），則證人丁○○當時既同在場，其就系爭本票如何出現及被告
    何以在該本票上背書之供述，顯係其在場目擊，並參酌前之所述，系爭本票並非
    由被告所提出交付予告訴人，是證人丁○○上揭所證被告何以在系爭本票上背書
    之情，應屬事實。另查被告所供因戊○○○向其調借一百萬元，其因而轉向告訴
    人貸借一百萬元，而訊據告訴人於本院調查時亦供承收到甲○○所交付由戊○○○簽發，面額一百萬元之本票乙紙云云（見本院八十九年九月一日訊問筆錄），
    告訴人並將被告所轉交之戊○○○提供之右揭二筆不動產權狀等文件，以其配偶
    林秀英為抵押權人分別各設定最高限額一百二十萬元之抵押權，有抵押權設定契
    約書及他項權利證明書等影本各二份在卷可參。苟依告訴人所供被告積欠其一百
    五十萬元，惟何以該等不動產所設定之抵押權擔保金額未逾此金額，且查該設定
    最高限額抵押權之期間為八十五年二月二日起至八十五年八月一日止，而系爭偽
    造之本票發票日為八十五年十一月一日，到期日為八十六年五月一日，顯已逾上
    揭最高限額抵押權之存續期間，是系爭偽造之本票顯與被告因向告訴調借款項而
    提供上揭不動產設定抵押權無關，而查被告既已提供上揭不動產予告訴以其配偶
    林秀英設定抵押權，並交付由戊○○○簽發面額一百萬元之本票（因該抵押權之
    債務人為戊○○○，故交付由戊○○○名義簽發之本票），被告又有何須再另行
    交付系爭偽造之本票予告訴人之緣由。且查本票之付款人並非如支票限定以金融
    業者為限，而告訴人並未拒絕收受被告所簽發之本票，則被告儘可逕以其名義簽
    發本票使用，又何須干冒偽造有價證券之重典。是綜上所述，本件並無積極證據
    足資證明被告因向告訴人調一百五十萬元而交付系爭偽造之本票予告訴人，自難
    遽依告訴人片面而不實之指訴即遽認被告應負本件偽造有價證券罪責，被告所辯
    並無公訴人指訴之偽造署押、用印章及偽造有價證券犯行云云，應堪採信。原
    審未詳加調查，遽認被告應負偽造有價證券罪責，並予論罪科刑，尚有未洽。而
    查公訴人起訴之被告涉嫌之犯罪事實，既經本院審理結果，認被告犯罪尚屬不能
    證明，則檢察官以被告另涉嫌冒用其弟乙○○之名義開立本票而移請併辦之台灣
    桃園地方法院檢察署八十九年度偵字第三二二六號偽造有價證券乙案即與本案無
    何裁判上一罪之可言，本院自無從併予審理。是檢察官上訴意旨以原審就被告另
    涉嫌冒用乙○○名義開立本票部分未併予審理係屬不當，固難認有理由，惟被告
    上訴意旨以原審遽認其應負偽造有價證券罪責而予論罪科刑係屬不當，非無理由
    ，則原判決既有可議，自應由本院予以撤銷，改判被告無罪。
據上論斷，應依刑事訴訟法第三百六十九條第一項前段、第三百六十四條、第三百零
一條第一項，判決如主文。
本案經檢察官陳吉穗到庭執行職務。
中      華      民      國    八十九    年    十  一    月    十  六    日
                              臺灣高等法院刑事第三庭
                                  審判長法  官  張  連  財
                                        法  官  李  英  勇
                                        法  官  張  傳  栗
右正本證明與原本無異。
檢察官如不服本判決應於收受送達後十日內向本院提出上訴書狀，其未敘述上訴之理
由者並得於提起上訴後十日內向本院補提理由書（均須按他造當事人之人數附繕本）
。
                                        書記官  王  秀  雲
中      華      民      國    八十九    年     十  一   月    十  七    日


司法院資訊處製作；財團法人民間司法改革基金會備份。
